最高法院刑事判決　　　　　　九十四年度台上字第四五七六號
　　上　訴　人　甲○○
　　選任辯護人　鄭洋一律師
上列上訴人因偽造有價證券案件，不服台灣高等法院中華民國九
十四年六月二日第二審更審判決（九十三年度重上更(三)字第四九
號，起訴案號：台灣新竹地方法院檢察署八十四年度偵字第三一
八九、四二三三、五六六八號），提起上訴，本院判決如下：
    主  文
原判決撤銷，發回台灣高等法院。
    理  由
本件原判決認定上訴人甲○○原係竹北證券股份有限公司（下稱
竹北證券公司）之常務董事兼總經理，為從事業務之人，且為竹
北證券公司委任處理事務之人。於任職期間以其親屬、朋友曾添
喜等人名義在竹北證券公司開戶買賣股票（違反證券交易法部分
，經第一審判處罪刑確定）。嗣因買賣股票失利，虧損甚鉅，竟
基於意圖為自己不法所有，侵占業務所持有之物之概括犯意，而
以背信、偽造有價證券、行使偽造私文書等之概括犯意以達其目
的之方式，而為下列行為：(一)自民國八十三年八月一日起至八十
四年一月十一日止，未經竹北證券公司董事會及董事長曾勝之
授權，在竹北證券公司，逾越該公司董事長曾勝及竹北證券公
司之授權範圍，盜用竹北證券公司董事長曾勝及竹北證券公司
之印章，先後多次偽造竹北證券公司向台灣中小企業銀行新竹分
行（下稱台企銀行新竹分行）借款之借據，並以其持有竹北證券
公司所有之台企銀行定期存單（下稱定期存單），作為擔保品向
台企銀行新竹分行借款，使將借款金額撥入竹北證券公司所有在
台企銀行新竹分行開設之活期存款帳戶內，以此方式連續為違背
其任務之行為，致生損害於竹北證券公司之財產，並均足以生損
害於竹北證券公司、曾勝。其每次借款時所提供擔保之定期存
單金額、張數、及存單號碼，以及所偽造之借據、及借款日期、
金額、借款期間等，均詳如原判決附表一所示（借據總金額為新
台幣（下同）九五、六九０、０００元，起訴書漏計存單號碼一
八二五四八、一八二五七七分別重複設質三、二四０、０００元
、一、八九０、０００元）。上訴人另在同一期間，多次在竹北
證券公司內，盜用曾勝及竹北證券公司印章，連續偽造竹北證
券公司之存摺存款取款憑條（下稱取款憑條），持交不知情之台
企銀行新竹分行人員行使，提領竹北證券公司所有存放第二六三
八一號活期存款帳戶內之款項（包括竹北證券公司原有之存款、
及上開銀行撥付之貸款），使台企銀行新竹分行陷於錯誤，將竹
北證券公司帳戶內之上開款項交付上訴人，均足以生損害於竹北
證券公司、曾勝、及台企銀行新竹分行，其所偽造取款憑條之
日期、金額、提領之金額（與取款憑條相同），均詳如原判決附
表二所示。(二)竹北證券公司在台企銀行新竹分行設有第二二二六
─０號支票存款帳戶，以該帳戶之支票作為該公司向台灣證券交
易所股份有限公司（下稱證交所）繳交客戶買賣股票之交割款項
及手續費等專用，竹北證券公司並因避免客戶付款遲延造成違約
交割，而與台企銀行新竹分行訂立額度三千萬元之透支契約，遇
有竹北證券公司簽發之支票金額超過帳戶存款餘額時，台企銀行
新竹分行即在透支額度內墊付不足之款項。上訴人基於意圖為自
己不法所有及意圖供行使之用，而偽造有價證券之概括犯意，自
八十三年十二月十六日起至八十四年一月二十七日止，或向竹北
證券公司出納王美雲取得其保管該公司所有前揭帳戶之交割專用
空白支票，或自行取用該帳戶之空白交割專用空白支票多紙，逾
越該公司董事長曾勝及竹北證券公司在公司正常業務需要之授
權範圍，多次以盜用竹北證券公司董事長曾勝及竹北證券公司
印章，偽造竹北證券公司為發票人之支票多紙，分別存入不知情
之曾添喜等人在台企銀行新竹分行開設之帳戶內提示行使，以詐
領竹北證券公司存放於該帳戶內之款項，及台企銀行新竹分行依
據與竹北證券公司間之透支契約，以透支方式撥付至竹北證券公
司帳戶內之款項，而將該等款項連續詐領挪用，其所偽造之支票
日期、金額及支票號碼，及存入提領之帳戶，以及所詐領之金額
（包括竹北證券公司原有之存款及台企銀行新竹分行透支墊付之
金額），均詳如原判決附表三所示。(三)上訴人於八十四年一月二
十六日在竹北證券公司內，向劉得勳借款一千五百萬元，因劉得
勳要求提供擔保，上訴人遂基於意圖為自己不法所有，及承前同
一行使偽造私文書之概括犯意，將其業務上保管持有竹北證券公
司所有之京華高科技證券投資信託基金記名式受益憑證二紙（如
原判決附表四所示），予以侵占入己，並逾越曾勝及竹北證券
公司之授權範圍，盜用曾勝及竹北證券公司之印章，同時接續
在該二紙受益憑證上偽造竹北證券公司之背書後，將該二紙受益
憑證交付與劉得勳行使，做為該項借款之擔保，均足以生損害於
竹北證券公司及曾勝。劉得勳收受後乃依上訴人之指示將借得
款項悉數匯入上訴人個人名義帳戶內等情。因而將第一審關於此
部分之科刑判決撤銷，改判依牽連犯關係，從一重論處上訴人連
續偽造有價證券罪刑，固非無見。
惟查：(一)按設定擔保物權原為所有權人之處分行為，不屬於持有
人之權限，如以業務上所持有之有價證券，擅自向銀行質押借款
以供己用，其性質即係設定權利質權，屬於持有人處分持有他人
所有物之行為，亦即變更持有為不法所有之意，自與業務侵占罪
之構成要件相符。原判決認定事實欄一之(一)所記載上訴人之犯罪
事實，應成立刑法第三百四十二條第一項之背信罪、第二百十六
條、第二百十五條之行使偽造私文書罪及第三百三十九條第一項
之詐欺取財罪。但上訴人以其所持有之竹北證券公司所有之台企
銀行定期存單，作為擔保品，向台企銀行新竹分行借款，其性質
係設定權利質權，屬於擅自處分持有他人所有物之行為，亦即變
更持有為不法所有之意思，自與業務侵占罪之構成要件相符，原
判決未予論處，自有不適用法則之違法。又上訴人向台企銀行新
竹分行質借款項後，經台企銀行新竹分行撥入竹北證券公司之帳
戶，上訴人再以偽造取款憑條提款供己花用，而依據原判決附表
二編號一、三、四、六所載，上訴人當日以取款憑條所提領之金
額均比其所質借之金額為高，換言之，前揭上訴人以偽造取款憑
條所提領之金額，已包含竹北證券公司原帳戶內之現款，此部分
何以不構成業務侵占罪？原審亦疏未調查審認，同屬違法。(二)原
判決於事實欄記載「竹北證券公司在台企銀行新竹分行設有第二
二二六─０號支票存款帳戶，以該帳戶之支票作為該公司向台灣
證券交易所股份有限公司（下稱證交所）繳交客戶買賣股票之交
割款項及手續費等專用」等情。既認係向證交所繳交客戶買賣股
票之交割款項及手續費等專用，是否指僅能交付證交所使用，而
不能交付私人提示使用？但原判決又認定上訴人意圖為自己不法
所有及意圖供行使之用，而偽造有價證券之概括犯意，或向竹北
證券公司出納王美雲取得其保管該公司所有之「交割專用空白支
票」，或自行取用該帳戶之「交割專用空白支票」多紙，而偽造
如原判決附表三所列之支票轉入曾添喜等私人帳戶內，卻認上訴
人能偽造該交割專用支票存入私人帳戶內使用，似又與所稱交割
專用之意義不符。況依台企銀行新竹分行九十一年十月二十三日
九十一新竹字第０００七六四號函載：「經查客戶竹北證券股份
有限公司於八十三年至八十四年間並無以貴院所列支票向本分行
申請貸款，僅為於該公司支票存款或支存透支額度內之提款憑證
」等語（見原審上更(二)卷第一三五頁）。原判決附表三所列之二
十六張支票，即該函所稱之二十六張支票，而所謂「僅為於該公
司支票存款或支存透支額度內之提款憑證」之真意為何？何以該
二十六張支票為「支存透支額度內之提款憑證」？是否使用透支
額度時有別於所謂「交割專用支票」？原判決認定上訴人係偽造
「交割專用支票」之名稱是否誤載？另原審函詢台企銀行新竹分
行以該二十六紙支票，何者係由該第二二二六─０號透支契約帳
戶開立，何者由該第二二二六─０號交割專用帳戶開立？茲據函
復：「附表所示二十六紙支票，係竹北證券公司第二二二六─０
號帳戶開立之支票，該帳戶與銀行訂有透支額度，如帳戶存款足
付時，屬支存帳戶；倘存款不足付時，可在透支契約額度內墊付
，即屬透支。」（見原審更(三)卷第六十三、六十九頁）其真意為
何？事實仍非明確，原審未調查釐清，遽行判決，尚嫌速斷，自
難昭折服。(三)科刑之判決書，須將認定之犯罪事實詳記於事實欄
，然後於理由內逐一說明其憑以認定之證據，使事實與理由兩相
一致，方為合法，倘事實欄已有敘及，而理由內未加說明，是為
理由不備，足以構成撤銷之原因。原判決事實欄記載上訴人如事
實欄一之(一)所記載之犯罪事實，其每次借款時所提供擔保之定期
存單金額、張數及存單號碼，以及所偽造之借據、借款日期、金
額、借款期間，均如原判決附表一所示（借據總金額為九五、六
九０、０００元，起訴書漏計存單號碼一八二五四八、一八二五
七七分別重複設質三、二四０、０００元、一、八九０、０００
元）等情。但依起訴書之記載，並無前揭記載，所稱「起訴書漏
計存單號碼一八二五四八、一八二五七七分別重複設質三、二四
０、０００元、一、八九０、０００元」，究何所指？原判決並
未敘明其憑以認定之證據及理由，自有判決不備理由之違法。上
訴意旨執以指摘原判決不當，非無理由，應認原判決仍有發回更
審之原因。原判決不另為無罪諭知部分，與發回部分有裁判上一
罪關係，應併予發回。又本件業務侵占部分，雖屬刑事訴訟法第
三百七十六條第三款所列之案件，惟於修正刑事訴訟法施行前原
得上訴於第三審法院，且已繫屬於法院，依刑事訴訟法施行法第
五條第一項規定，仍應依施行前之法定程序終結之，附此說明。
據上論結，應依刑事訴訟法第三百九十七條、第四百零一條，判
決如主文。
中　　華　　民　　國　九十四　年　　八　　月　 十九　 日
                      最高法院刑事第十一庭
                          審判長法官  洪　清　江
                                法官  石　木　欽
                                法官  李　伯　道
                                法官  韓　金　秀
                                法官  林　勤　純
      本件正本證明與原本無異
                                      書  記  官
中　　華　　民　　國　九十四　年　　八　　月　 三十 　日
                                                      v
